【裁判字號】    97,訴,402
【裁判日期】    980827
【裁判案由】    拆屋還地
【裁判全文】
臺灣嘉義地方法院民事判決               97年度訴字第402號
原      告  乙○○
                        號
訴訟代理人  汪玉蓮律師
複代理人    甲○○
被      告  丁○○
訴訟代理人  吳宏輝律師
複代理人    劉興文律師
上列當事人間請求拆屋還地事件，經本院於民國98年8月13日言
詞辯論終結，判決如下：
    主  文
被告應將坐落於嘉義市○○段五三○之一地號土地上，如附圖所
示編號A，鋼骨造地上物一層，面積二七‧七四平方公尺部分；
編號B，鋼骨造地上物二層，面積二二一‧二八平方公尺部分；
編號C，鋼骨造地上物一層，面積一四二‧九二平方公尺部分；
編號D，面積八‧七平方公尺木造地上物一層；編號E，木磚造地
上物一層，面積一三五‧九四平方公尺部分；編號G，鋼骨造地
上物一層，面積一二‧八五平方公尺部分；編號H，鋼骨造地上
物一層，面積六九‧六三平方公尺部分；及同段五三○地號土地
上如附圖所示編號E，木磚造地上物一層，面積七六‧○七平方
公尺部分；編號F，面積二七‧六三平方公尺鋼骨造地上物一層
；編號H，鋼骨造地上物一層，面積八四‧六四平方公尺部分等
建物全部拆除，並將上開土地騰空返還原告。
訴訟費用由被告負擔。
本判決於原告以新臺幣陸拾貳萬元為被告供擔保後，得假執行。
但被告如以新臺幣壹佰捌拾伍萬柒仟零貳拾元為原告預供擔保，
得免為假執行。
    事實及理由
一、按訴狀送達後，原告不得將原訴變更或追加他訴。但請求之
    基礎事實同一、擴張或減縮應受判決事項之聲明者，不在此
    限；原告於判決確定前，得撤回訴之全部或一部，但被告已
    為本案之言詞辯論者，應得其同意。民事訴訟法第255條第1
    項第2、3款、第262條第1項分別定有明文。查本件原告原起
    訴請求被告應將坐落嘉義市○○段530-1、530-2地號土地上
    如附圖斜線所示部分之地上物（鐵皮屋等）拆除，並將上開
    土地返還原告，後於民國97年8月19日追加依不當得利之法
    律關係請求被告給付原告新台幣（下同）597,283元，及自
    追加起訴狀送達翌日起至清償日止，按年息百分之5計算之
    利息，並自追加起訴狀送達翌日起至土地返還之日止，按月
    給付原告9,955元；嗣經本院囑託嘉義市地政事務所就建物
    現況加以測量確定建物面積位置後，原告復於98年8月12 日
    更正並減縮聲明為請求被告應將如附圖（即嘉義市地政事務
    所98年7月31日複丈成果圖）所示，編號Ａ坐落530之1地號
    土地，面積27.74平方公尺部分之鋼骨造地上物一層、編號
    Ｂ坐落530之1地號土地，面積221.28平方公尺部分之鋼骨造
    地上物二層、編號Ｃ坐落530之1地號土地，面積142.92平方
    公尺部分之鋼骨造地上物一層、編號Ｄ面積8.7平方公尺木
    造地上物一層、編號Ｅ面積212.01平方公尺木磚造地上物一
    層、編號Ｆ面積27.63平方公尺鐵骨造地上物一層、編號Ｇ
    坐落530之1地號土地，面積12.85平方公尺部分鋼骨造地上
    物一層及編號Ｈ面積154.27平方公尺鋼骨造地上物一層等建
    物全部拆除，並將上開土地騰空返還原告；嗣於98年8月13
    日撤回不當得利之請求，並經被告同意。經核原告所為與上
    揭規定並無不合，應予准許。
二、原告方面：緣坐落嘉義市○○段530之1地號，地目田，面積
    1082.03平方公尺土地、同段530地號土地及同段530之2地號
    ，地目田，面積分別為721.36平方公尺、360.68平方公尺土
    地原為同一筆，即嘉義市○○○段457之4地號土地，經重測
    後為嘉義市○○段530地號，嗣後分割為同段530、530之1、
    530之2地號等三筆土地。系爭三筆土地，係原告、被告及訴
    外人丙○○共同出資購得，分割後雖約定同段530之2地號土
    地由被告取得，同段530之1由訴外人丙○○取得，原告取得
    同段530地號土地，惟系爭三筆土地均登記在原告名下。詎
    被告未經原告同意使用全部土地，竟於系爭土地上搭蓋鐵皮
    屋等物，占用面積達1058.1平方公尺，自屬無權占有，而系
    爭土地既仍登記為原告所有，原告自得行使所有物返還請求
    權，請求被告將地上物拆除，並將無權占用土地返還原告。
    並聲明：被告應將如附圖（即嘉義市地政事務所98年7月31
    日複丈成果圖）所示，編號Ａ坐落530之1地號土地，面積
    27.74平方公尺部分之鋼骨造地上物一層、編號Ｂ坐落530之
    1地號土地，面積221.28平方公尺部分之鋼骨造地上物二層
    、編號Ｃ坐落530之1地號土地，面積142.92 平方公尺部分
    之鋼骨造地上物一層、編號Ｄ面積8.7平方公尺木造地上物
    一層、編號Ｅ面積212.01平方公尺木磚造地上物一層、編號
    Ｆ面積27.63平方公尺鐵骨造地上物一層、編號Ｇ坐落530之
    1地號土地，面積12.85平方公尺部分鋼骨造地上物一層及編
    號Ｈ面積154.27平方公尺鋼骨造地上物一層等建物全部拆除
    ，並將上開土地騰空返還原告；願供擔保請准宣告假執行。
三、被告則以：查本件系爭坐落嘉義市○○段530地號、同段530
    之1地號及同段530之2地號土地乃兩造於82年4月間所共同出
    資購買，因礙於當時購買農地需具有自耕能力之限制，故將
    土地信託登記在原告名下，俟法令解禁或取得自耕能力後再
    分割移轉過戶，故被告亦為上開系爭土地之所有權人，且系
    爭土地雖尚未分割，然兩造與訴外人丙○○協議其中530地
    號部分歸由原告使用、其中530之1地號部分歸由訴外人丙○
    ○使用、其中530之2地號部分則歸被告使用，被告於該土地
    上搭蓋建物，自非無權占用，況原告請求被告拆除之地上物
    ，其中部分占用丙○○使用之530之1地號土地，此部分原告
    亦無權利請求。並答辯聲明：原告之訴駁回，如受不利判決
    ，願供擔保請准宣告免予假執行。
四、兩造不爭執事項：
（一）坐落嘉義市○○段530之1地號，地目田，面積1082.03平
      方公尺土地、同段530地號土地及同段530之2地號，地目
      田，面積分別為721.36平方公尺、360.68平方公尺土地原
      為同一筆，即嘉義市○○○段457之4地號土地，經重測後
      為嘉義市○○段530地號，嗣後分割為同段530、530之1、
      530之2地號等三筆土地。
（二）系爭三筆土地，係原告、被告及訴外人丙○○共同出資購
      得，分割後雖約定同段530之2地號土地由被告取得，同段
      530之1由訴外人丙○○取得，原告取得同段530地號土地
      ，惟系爭三筆土地均信託登記在原告名下。
五、本件之爭點為：（一）被告是否無權占用嘉義市○○段530
    地號、530之1地號土地? （二）原告是否得就訴外人丙○○
    所有之嘉義市○○段530之1地號土地，行使所有物返還請求
    權。經查：
（一）按所有人對於無權占有或侵奪其所有物者，得請求返還之
      ，民法第767條前段定有明文。按信託法於85年1月26日公
      布前，民法雖無關於信託行為之規定，惟因私法上法律行
      為而成立之法律關係，非以實質民法有明文規定者為限，
      苟法律行為之內容，並不違反強行規定或公序良俗，即應
      賦予法律上之效力。稱信託者，謂委託人將財產權移轉或
      為其他處分，使受託人依信託本旨，為受益人之利益或為
      特定之目的，管理或處分信託財產之關係。
（二）被告於嘉義市○○段530、530之1及530之2地號土地搭建
      編號A、B、C、F、G、H鋼骨造鐵皮屋，編號D為木造房屋
      ，編號E為木磚造房屋，其中坐落於530之1地號土地上之
      建物及面積分別為編號A，鋼骨造地上物一層，面積27.74
      平方公尺; 編號B，鋼骨造地上物二層，面積221.28平方
      公尺; 編號C，鋼骨造地上物一層，面積142.92平方公尺;
      編號D，面積8.7平方公尺木造地上物一層；編號E，木磚
      造地上物一層，面積135.94平方公尺；編號G，鋼骨造地
      上物一層，面積12.85平方公尺；編號H，鋼骨造地上物一
      層，面積69.63平方公尺部分。其中坐落530地號土地上之
      建物及面積分別為編號E，木磚造地上物一層，面積76.07
      平方公尺；編號F，面積27.63平方公尺鋼骨造地上物一層
      ；編號H，鋼骨造地上物一層，面積84.64平方公尺之事實
      ，為兩造所不爭執，且經本院會同嘉義市地政人員勘測屬
      實，有勘驗筆錄、複丈成果圖可證，可信為真實。
（三）被告未舉證證明有合法占有同段530地號土地之權源，從
      而原告本於所有權管領權能，主張被告無權占有土地，妨
      害所有權等情可採。是原告依民法第767條規定，訴請被
      告將坐落530地號土地上編號E，木磚造地上物一層，面積
      76.07平方公尺部分；編號F，面積27.63平方公尺鋼骨造
      地上物一層；編號H，鋼骨造地上物一層，面積84.64平方
      公尺之建物拆除，將530地號土地返還原告，為有理由，
      應予准許。
（四）查本件原告與訴外人丙○○間就嘉義市○○段530之1地號
      土地之信託關係合法成立，已如前述，是原告自得本於受
      託人之地位，依信託本旨為受益人之利益，管理系爭信託
      財產，是被告抗辯原告並非系爭530之1地號土地之所有權
      人，故無請求返還所有物之權限云云，洵非有據，顯不可
      採。從而原告本於所有權管領權能，主張被告無權占有同
      段530之1地號土地，訴請被告將坐落530地號土地號E為木
      磚造房屋，其中坐落於530之1地號土地上之建物及面積分
      別為編號A，鋼骨造地上物一層，面積27.74平方公尺;編
      號B，鋼骨造地上物二層，面積221.28平方公尺; 編號C，
      鋼骨造地上物一層，面積142.92平方公尺; 編號D，面積
      8.7平方公尺木造地上物一層；編號E，木磚造地上物一層
      ，面積135.94方公尺；編號G，鋼骨造地上物一層，面積
      12.85平方公尺；編號H，鋼骨造地上物一層，面積69.63
      平方公尺之建物拆除，將530之1地號土地返還原告，為有
      理由，應予准許。
六、綜上所述，被告無權占用嘉義市○○段530、530之1地號土
    地，而原告既為嘉義市○○段530地號土地之所有權人及同
    段530之1地號土地之信託受託人，自得對被告行使所有物返
    還請求權。從而，原告依所有物返還請求權，請求如主文第
    一項所示之內容，為有理由，應予准許。
七、本件事證已臻明確，兩造其餘攻擊防禦方法及未經援用之證
    據，經本院審酌後，核與本件之結論，不生影響，爰不一一
    贅述，併此敘明。
八、兩造分別陳明願供擔保請准宣告假執行或免為假執行，核均
    無不合，爰分別酌定相當之擔保金額，併准許之。
八、訴訟費用負擔之依據：依民事訴訟法第78條。
中    華    民    國    98    年    8     月    27    日
                  民事第一庭    法  官  柯月美
以上正本係照原本作成
如對本判決上訴，須於判決送達後20日內向本院提出上訴狀
中    華    民    國    98    年    8     月    27    日
                                書記官  李文政


司法院資訊處製作；財團法人民間司法改革基金會備份。
